臺灣新竹地方法院民事判決  
109年度訴字第1093號
原      告  劉百珠  
訴訟代理人  李文傑律師
            李家豪律師
被      告  劉百芳  
訴訟代理人  林佑容  
            林佳君  
被      告  劉百雀  

            劉百玲  
            劉嘉容  
            劉晏昀  
            劉晏昕  
上列2人共同
訴訟代理人  楊明勳律師
            洪晨博律師
複  代理人  蔡健新律師
上列當事人間確認所有權存在等事件，本院於民國110年11月3日
辯論終結，判決如下：
    主      文
原告之訴駁回。
訴訟費用由原告負擔。
    事實及理由
壹、程序方面：
    按訴狀送達後，原告不得將原訴變更或追加他訴，但請求之
    基礎事實同一者，不在此限；原告於判決確定前，得撤回訴
    之全部或一部。但被告已為本案之言詞辯論者，應得其同意
    ；民事訴訟法第255條第1項第2款、第262條第1項分別定有
    明文。本件原告起訴時原聲明係請求：(一)被告劉百芳、劉
    百雀、劉百玲、劉嘉容、劉晏昀、劉晏昕應協同原告將兩造
    公同共有如民事起訴狀附表一（本院調解卷第7頁）所示12
    筆土地，辦理分割為分別共有登記。(二)被告劉百芳、劉百
    雀、劉百玲、劉嘉容、劉晏昀、劉晏昕應協同原告將分別共
    有如民事起訴狀附表一（本院調解卷第7頁）所示12筆土地
    之各該應有部分辦理移轉登記予原告及被告劉百雀、劉百玲
    、劉嘉容，權利範圍各192分之5。(三)確認門牌號碼新竹市
    ○○路00○00號房屋之未保存登記建物為兩造公同共有。(四)
    被告劉晏昀、劉晏昕應協同原告辦理門牌號碼新竹市○○路00
    ○00號房屋納稅義務人變更為原告及被告劉百芳、劉百雀、
    劉百玲、劉嘉容、劉晏昀、劉晏昕，權利範圍如民事起訴狀
    附表二所示（見本院調解卷第8頁）。嗣於訴訟進行中，原
    告撤回上開(一)、(二）項聲明，並聲明變更為：(一)確認
    門牌號碼新竹市○○路00○00號房屋之未保存登記建物為兩造
    公同共有。(二)被告劉晏昀、劉晏昕應協同原告辦理門牌號
    碼新竹市○○路00○00號房屋納稅義務人變更為原告及被告劉
    百芳、劉百雀、劉百玲、劉嘉容、劉晏昀、劉晏昕，權利範
    圍如附表所示（見本院調解卷第91、92頁），均核與前揭規
    定相符，自應准許。
貳、實體方面：
一、原告主張：
(一)未辦保存登記之門牌號碼新竹市○○路00○00號房屋（下稱系
    爭房屋）為原告與被告劉百芳、劉百雀、劉百玲、劉嘉容之
    母親、被告劉晏昀與劉晏昕之祖母即訴外人劉○○○於59年間
    起陸續出資興建至現狀。85年間系爭房屋之納稅義務人雖變
    更為獨子即被告劉晏昀、劉晏昕父親劉○○之名義，然系爭房
    屋仍由劉○○○管理、出租收益使用及繳納房屋稅、水電、瓦
    斯費，被告提出之房屋稅繳納收據，係劉○○○往生後，由原
    告交予劉○○之配偶即被告劉晏昀、劉晏昕之母親林玲瑜。被
    告劉晏昀、劉晏昕雖抗辯劉○○○於85年1月18日將系爭房屋之
    事實上處分權贈與予劉○○，惟被告劉晏昀、劉晏昕提出之贈
    與所有權移轉契約書難以判斷是否為劉○○○本人所為，系爭
    房屋之稅籍紀錄表、移轉資料上之記載，亦有諸多疑義，不
    能佐證事實上處分權移轉一事。嗣劉○○於94年4月23日過世
    ，被告劉晏昀、劉晏昕逕將系爭房屋納稅義務人變更為其2
    人。劉○○○為維護權益，雖曾要求被告劉晏昀、劉晏昕變更
    回復為劉○○○，然遭被告劉晏昀、劉晏昕拒絕。又縱認劉○○○
    於85年間將系爭房屋納稅義務人變更為劉○○時，確有讓與系
    爭房屋事實上處分權之意思，惟依民法第758條、第407條之
    規定，系爭房屋未為所有權移轉登記，贈與不生效力，此為
    民法對於贈與契約之特別規定，故不論劉○○○與劉○○當年有
    無讓與事實上處分權之合意，皆不生贈與之法律效果。
(二)被告劉晏昀、劉晏昕所提贈與所有權移轉契約書縱係真實，
    然贈與標的僅限1層、2層，未及於3、4層，因系爭房屋3、4
    層為劉○○○於90年至94年間出資雇工陸續興建完成，其中3層
    規劃10間套房，4層則部分搭建鐵皮屋頂作為放置水塔、曬
    衣用途，是系爭房屋3、4層之所有權確實為劉○○○取得。又
    觀系爭房屋稅籍證明書所載3、4層之起課年月為93年11月，
    足見系爭房屋3、4層乃劉○○○於85年間贈與後所建築，並不
    在原贈與範圍。被告劉晏昀、劉晏昕其後私自前往新竹市稅
    務局申請添註，其等假借上開證明書主張系爭房屋皆有事實
    上處分權，實嫌無稽。此外，被告劉晏昀、劉晏昕對系爭房
    屋縱有事實上處分權，惟與本件原告請求確認所有權存在之
    主張並無影響。
(三)基上所述，系爭房屋不論係所有權或事實上處分權均仍為劉
    ○○○所有，即係劉○○○之遺產，應為全部繼承人公同共有，原
    告基於所有人之地位，為全體共有人之利益，依民法第767
    條、第821條及民法繼承之規定提起本件訴訟，並聲明：
　１確認門牌號碼新竹市○○路00○00號房屋之未保存登記建物為兩
    造公同共有。
　２被告劉晏昀、劉晏昕應協同原告辦理門牌號碼新竹市○○路00○
    00號房屋納稅義務人變更為原告及被告劉百芳、劉百雀、劉
    百玲、劉嘉容、劉晏昀、劉晏昕，權利範圍如附表所示。
二、被告部分：
(一)被告劉晏昀、劉晏昕：
　１系爭房屋1、2層為劉○○○於59年間出資興建，原始取得所有權
    ，然劉○○○於85年1月18日已將系爭房屋事實上處分權贈與劉
    ○○，劉○○亦與劉○○○同住，故劉○○○與劉○○間確實已有讓與合
    意與交付之真意。嗣劉○○於94年4月23日過世，被告劉晏昀
    、劉晏昕依法繼承系爭房屋之事實上處分權，並辦理納稅義
    務人變更，是被告劉晏昀、劉晏昕為系爭房屋之事實上處分
    權人，本件原告提起本件訴訟請求確認所有權為兩造公同共
    有，自無即受確認判決之法律上利益。
　２系爭房屋3、4層屬系爭房屋1、2層內部相通之樓層，建築結
    構依附於系爭房屋1、2層之樑柱與地基上，物理上無法單獨
    脫離第1、2層之構造而存在。況且，系爭房屋3、4層進出必
    須仰賴2樓之樓梯連通，平時與2樓搭配使用，更不具獨立之
    出入口，故不具備使用上之獨立性，非物權之客體，實為系
    爭房屋1、2層之附屬建物，故屬系爭房屋1、2層之事實上處
    分權之擴張，系爭房屋第3、4層之事實上處分權當然歸屬於
    系爭房屋第1、2層之權利人即被告劉晏昀、劉晏昕。此外，
    興建系爭房屋3、4層時，劉○○○已屆高齡，家庭經濟收入來
    源全仰賴劉○○夫妻工作所得，增建資金乃劉○○夫妻向友人借
    款、籌資所支出，擴建過程亦由劉○○夫妻負責操辦、簽約、
    發包、締約，然因孝道考量，故以劉○○○名義簽約。
　３縱認系爭房屋第3、4層為劉○○○所出資，然劉○○○於系爭房屋3
    、4層完工後未要求劉○○返還房屋或變更稅籍登記予己，且
    依被告劉百芳所述，劉○○○確實是要將系爭房屋贈與劉○○，
    審酌劉○○與劉○○○同住，且為家中唯一男丁子嗣之事實，足
    見劉○○○確有贈與並移轉系爭房屋全部（包括1至4層）予劉○
    ○之真意及事實，故系爭房屋之事實上處分權業已移轉予劉○
    ○，其後則由被告劉晏昕、劉晏昀繼承之，且劉○○○均未表示
    反對或提起贈與契約撤銷之訴，亦足徵劉○○○確有將系爭房
    屋贈予劉○○（及劉晏昀、劉晏昕）之意。是以，系爭房屋非
    屬劉○○○之遺產範圍，原告提起本件訴訟，自無理由。答辯
    聲明：原告之訴駁回。
(二)被告劉百芳：系爭房屋1、2層為劉○○○出資興建，並於85年
    間贈與劉○○，系爭房屋3、4層增建部分則為劉○○出資興建。
    又因劉○○夫妻為上班族，故由劉○○○與建築廠商洽談增建之
    事。系爭房屋側邊有樓梯可到2、3樓，但需要經過2樓，該
    部分無法分開。答辯聲明：原告之訴駁回。
(三)被告劉百雀：原告與被告姊妹尚未出嫁前均住在系爭房屋內
    ，距今30年前左右，伊搬回系爭房屋照顧父親。同意原告之
    請求。
(四)被告劉百玲：劉○○○未將系爭房屋贈與劉○○，僅將劉○○登記
    為系爭房屋之納稅義務人，目的係為讓其安心。同意原告之
    請求。
(五)被告劉嘉容：系爭房屋1至4層均為劉○○○出資興建，房屋側
    邊有樓梯可以直接上到3樓，劉○○結婚後，劉○○○認為其應扛
    起一家的責任，且為讓劉○○安心，遂將系爭房屋之納稅義務
    人變更為劉○○，實際繳納稅款之人仍為劉○○○，劉○○○並未將
    系爭房屋贈與劉○○。劉○○結婚後，其配偶、小孩均住在系爭
    房屋內，而該段期間，被告劉百雀、劉嘉容亦居住在系爭房
    屋。同意原告之請求。
三、兩造不爭執之事項：
(一)訴外人劉漢欽與劉○○○有6名子女即被告劉百芳、被告劉百雀
    、原告劉百珠、被告劉晏昀及被告劉晏昕之父親劉○○、被告
    劉百玲、被告劉嘉容。劉○○於94年4月23日死亡，劉○○○於10
    9年4月7日死亡。劉○○○之繼承人為原告、被告劉百芳、劉百
    雀、劉百玲、劉嘉容、劉晏昀、劉晏昕，有繼承系統表及戶
    籍謄本在卷可參（見本院調解卷第22頁至第23頁、第49頁至
    第54頁）。
(二)系爭房屋未辦理保存登記，該房屋(原為2層建物)為劉○○○出
    資興建，以原始起造人身分取得所有權。劉○○○於85年1月18
    日與劉○○簽訂建築改良物贈與所有權移轉契約書(見本院調
    解卷第69頁)，其內載明劉○○○將系爭房屋(稅籍號碼0000-00
    00000，2層樓，地面層163.70平方公尺、2層167.20平方公
    尺，共計330.90平方公尺，贈與權利範圍全部)贈與劉○○，
    該契約並經查定課徵契稅，劉○○○於同日將系爭房屋之房屋
    稅納稅義務人，申請變更為劉○○(見本院訴字卷一第95至97
    頁)。劉○○死亡後，系爭房屋納稅義務人於96年12月20日以
    「繼承」為原因，變更為被告劉晏昀、劉晏昕，權利範圍各
    二分之一迄今，有新竹市稅務局函附歷年納稅義務人異動詳
    細資料可參(見本院訴字卷一第95頁、第101至103頁)。
(三)系爭房屋原為2層樓，於93年間增建3、4樓，於與承攬興建
    之廠商間之承攬契約、估價單中，定作人之名義均載為劉○○
    ○。
四、本院協同兩造整理爭點如下：
(一)系爭房屋1至4層之所有權人及事實上處分權人各為何？原告
    請求確認系爭房屋為原告及被告劉百芳、劉百雀、劉百玲、
    劉嘉容、劉晏昀、劉晏昕公同共有，權利範圍如附表所示，
    有無確認利益？如有確認利益，有無理由？
(二)原告請求被告劉晏昀、劉晏昕辦理系爭房屋稅納稅義務人變
    更為原告及被告劉百芳、劉百雀、劉百玲、劉嘉容、劉晏昀
    、劉晏昕，權利範圍如附表所示，有無理由？
五、得心證之理由：
(一)原告訴之聲明第1項之請求，並無確認利益：
　１系爭房屋1至4樓為同一不動產，僅有一個所有權及事實上處
    分權：
　⑴按所有權之標的物須具獨立性，數人區分一建築物而各有其
    一部分，必須該被區分之部分在構造上及使用上均具有獨立
    性，始得作為建築物區分所有權之客體。所謂構造上之獨立
    性，應具有與建築物其他部分或外界明確隔離之區分存在。
    所謂使用上之獨立性，乃指建築物得作為一建築物單獨使用
    ，有獨立之經濟效用者而言。判斷建築物有無使用上之獨立
    性，應斟酌其對外通行之直接性、面積、價值、隔間、利用
    狀況、機能、與其他建築物之依存程度、相關當事人之意思
    以及其他各種情事，依社會一般觀念為綜合考量（最高法院
    110年度台上字第602號判決意旨參照）。
　⑵經查，系爭房屋1至2樓部分，係劉○○○出資興建，而以原始起
    造人身分取得所有權，系爭房屋3、4樓部分，則係在93年間
    增建，此為兩造所不爭執之事實（見不爭執事項㈡、㈢），堪
    認系爭房屋3至4樓部分係增建於1、2樓部分之梁柱、地基上
    ，與1、2樓部分具有物理上之依附關係。且依系爭房屋正面
    照片顯示（見本院訴字卷一第123頁），系爭建物1樓左側為
    ○○路31號，設有千甲商行雜貨店之出入口，1樓右側為○○路3
    3號，亦有對外之出入口，而2樓至4樓均從房屋最右側之樓
    梯出入，2樓部分與增建3、4樓部分之出入口並無不同。再
    觀諸自該樓梯進入系爭房屋內部之照片(見本院訴字卷一第1
    25至135頁、第295至297頁)，可見系爭房屋之樓梯與各樓層
    使用空間之間並無明確之區隔，與透天厝內樓梯通往各樓層
    後可經由走廊再通往房間之情形無異，而與區分所有建物在
    各樓層設有個別住戶大門，區隔樓梯之共用部分及各住戶專
    有部分之構造顯然有別。因此，系爭建物3、4樓部分雖然與
    1、2樓部分並非同時興建，而係嗣後始於1、2樓部分之結構
    體上增建，然於構造上並未與1、2樓部分明確隔離，而無構
    造上之獨立性。又系爭房屋3、4樓部分如不使用2樓樓梯前
    之走廊空間對外通行，實無從依循向來之利用方式出租予他
    人使用，是系爭房屋3、4樓部分亦無使用上之獨立性。依上
    開最高法院判決意旨，應認系爭建物3、4樓部分並非獨立之
    物，而與系爭建物1、2樓部分屬於同一不動產。再基於民法
    上一物一權之原則，一物上僅能成立一所有權，物之一部分
    不能另成立一所有權，故系爭建物1至4樓應只有單一之所有
    權，而實務上為解決未辦保存登記建物相關問題之事實上處
    分權，亦應依循同一原則，是系爭建物亦僅成立單一之事實
    上處分權。
　２系爭房屋之所有權人固為劉○○○之繼承人即兩造全體當事人，
    惟事實上處分權人為被告劉晏昀、劉晏昕：
　⑴按動產因附合而為不動產之重要成分者，不動產所有人，取
    得動產所有權，民法第811條定有明文。動產因附合而為不
    動產之重要成分者，該動產已失其獨立性，所有權消滅，不
    動產所有權範圍因而及於該動產。此項附合，須其結合依經
    濟目的、社會一般交易通念及其他客觀狀況而言，具有固定
    性、繼續性（最高法院103年度台上字第280號判決意旨參照
    ）。經查，系爭房屋於93年間增建3、4樓部分時，無論原告
    主張劉○○○出資施工等情是否屬實，增建過程中使用之建材
    ，經施作於系爭房屋1、2樓部分之結構體後，顯然非經毀損
    而不能分離，且具有固定性、繼續性而成為系爭房屋之重要
    成分，依民法第811條之規定，自已附合成為系爭房屋之一
    部分，原始起造系爭房屋1、2樓部分之劉○○○就系爭房屋之
    所有範圍因而擴張及於3、4樓部分。次按，不動產物權，依
    法律行為而取得、設定、喪失及變更者，非經登記，不生效
    力，民法第758條第1項定有明文。查系爭房屋並未辦理保存
    登記，依前揭規定無法依法律行為移轉所有權，故可知原始
    起造人劉○○○未將其所有權移轉予他人，而在劉○○○於109年4
    月7日死亡後，由其繼承人即原告、被告劉百芳、劉百雀、
    劉百玲、劉嘉容、劉晏昀、劉晏昕等人繼承（見不爭執事項
    ㈠），依如附表所示之權利範圍公同共有系爭房屋之所有權
    。
　⑵惟按未辦保存登記建物之讓與，雖因無法辦理所有權移轉登
    記，而不能為不動產所有權之讓與，但受讓人與讓與人間如
    無相反之約定，應認為讓與人已將該違章建築之事實上處分
    權讓與受讓人；尚未向地政機關辦理所有權登記之建物，非
    不得為讓與之標的，讓與人負有交付其物於受讓人之義務，
    受讓人因受領交付而取得事實上處分權故未辦保存登記之建
    物雖無法辦理所有權移轉登記，惟仍得讓與事實上處分權，
    該處分權能係以物為對象，對物為占有、使用、收益及事實
    上處分，讓與人讓與該事實上處分權，係屬處分行為，以當
    事人間之讓與合意及讓與人將該未辦保存登記之建物交付，
    受讓人因受領交付而取得事實上處分權(最高法院86年度台
    上字第2272號、102年度台上字第1472號民事判決意旨參照)
    。又稅捐稽徵機關就未辦保存登記房屋稅捐事務，有為稅籍
    登記之納稅義務人之管理，而該稅籍登記雖與未辦保存登記
    房屋所有權或事實上處分權之取得無必然關係，然參諸房屋
    稅原則上係向房屋所有人徵收（房屋稅條例第4條規定參照
    ），且於一般交易習慣上，未辦保存登記房屋通常係藉由變
    更房屋稅籍登記事項之納稅義務人名義，而為完成讓與事實
    上處分權之表徵，是就未辦保存登記房屋設籍登記為納稅義
    務人，如無反證，應可推認該稅籍登記之納稅義務人為該未
    辦保存登記房屋之所有人或事實上處分權人，故未辦保存登
    記房屋之稅籍登記名義人，仍不失為證明權利歸屬方法之一
    （臺灣高等法院臺南分院109年度上易字第275號判決意旨參
    照）。經查，系爭房屋自61年4月間開始核課房屋稅，納稅
    義務人為劉○○○，納稅義務人嗣於85年2月15日變更為劉○○，
    異動之原因登記為「買賣」，此有新竹市稅務局110年2月17
    日新市稅房字第1106602363號函及所附系爭房屋原始稅籍紀
    錄表、移轉資料在卷可稽（見本院訴字卷一第93至97頁）。
    被告劉晏昀、劉晏昕並提出85年1月18日之贈與所有權移轉
    契約書（見本院調解卷第69頁），其內載明劉○○○將系爭房
    屋贈與予劉○○，且該契約書並經查定課徵契稅，而於85年2
    月15日完成申報，此與系爭房屋稅納稅義務人變更之日期相
    符，有新竹市稅務局總局契稅查定表在卷足憑(見本院訴字
    卷一第99頁)。上開房屋稅納稅義務人變更之情節，及被告
    劉晏昀、劉晏昕提出之贈與所有權移轉契約書，已具備贈與
    系爭房屋事實上處分權之外觀。如無反證，應認劉○○○於85
    年1月18日與劉○○成立贈與契約，將系爭房屋之事實上處分
    權讓與劉○○。
　⑶本院於準備程序中詢問兩造當事人有關85年間系爭房屋之納
    稅義務人移轉予劉○○之緣由，被告劉百芳陳稱：當時劉○○○
    就是想要把系爭房屋登記給劉○○，那是劉家要拜拜的地方，
    登記給劉○○是應該的，劉○○○是基於傳統觀念，房子就是要
    給劉○○的意思等語（見本院訴字卷一第47頁）。於本件訴訟
    中同意原告請求之被告劉嘉容陳稱：當時因劉○○結婚，所以
    劉○○○認為劉○○要扛起一家的責任，所以就把納稅義務人移
    轉予劉○○等語，並當庭提出標題為「特種贈與如何主張」書
    狀主張：此為劉○○○因劉○○結婚，為了讓唯一獨生子劉○○安
    心所為，應適用民法第1173條之規定，此部分之財產應列為
    劉○○○之遺產等情（見本院訴字卷一第47至48頁、第81至89
    頁）。於本件訴訟中同意原告主張之被告劉百玲亦陳稱是為
    了讓劉○○安心等語（見本院訴字卷一第48頁）。原告及被告
    劉百雀、劉百玲、劉嘉容共同出具之「劉家建造○○路31/33
    號此房子後，居住在此地的歷史及時間表」書狀就事實經過
    亦載稱：「民國84年5月3日長子劉○○結婚登記」、「民國85
    年1月18日（依對方提出日期）：媽媽老觀念重男輕女認為
    只有兒子才能照顧兩老的晚年。將○○路31／33號之納稅義務
    人過名給唯一的兒子並期待他能盡孝道照顧倆老」、「民國
    95年媽媽上樓去跟媳婦談，想要回過名給已去逝（世）兒子
    的房產，等將來百年之後再均分給六個子女。被媳婦以白紙
    黑字拒絕了。我曾帶媽媽到弘理律師樓...找朋友的大嫂(她
    當時任職於此律師樓)想取回房產。媽媽當時才剛痛失唯一
    的兒子。並且我們不懂法律以為要和媳婦對簿公堂所以媽媽
    取回告訴」等情。原告、被告劉嘉容、劉百玲、劉百雀、劉
    百芳於本件訴訟之立場雖然不同，然其等對於系爭房屋之納
    稅義務人於85年間變更為劉○○之原因，陳述情節大致相符，
    應認可信。依其等之陳述，堪認劉○○○於劉○○甫結婚後之85
    年1月至2月間，基於由男性子嗣傳承香火之傳統觀念，及期
    望劉○○照顧其老年生活之動機，決定將系爭房屋之納稅義務
    人變更為劉○○。再由原告陳稱劉○○○曾於95年間向劉○○之配
    偶林玲瑜要求將系爭房屋納稅義務人名義變更回劉○○○，卻
    遭林玲瑜拒絕之情節，亦足認劉○○○理解其於85年間已將系
    爭房屋之事實上處分權讓與劉○○，於劉○○死亡後，則由劉○○
    之繼承人林玲瑜、被告劉晏昀、劉晏昕繼承取得乙節。因此
    縱使原告主張劉○○○於95年間希望取回系爭房屋之事實上處
    分權等情屬實，依其主張劉○○○亦僅是請求林玲瑜配合辦理
    ，顯見劉○○○知悉林玲瑜係合法取得系爭房屋之事實上處分
    權，否則如85年間之變更非其本意或係遭人偽造辦理，經諮
    詢律師後劉○○○當可逕依法律程序請求，或提出刑事告訴或
    告發，豈須經林玲瑜同意。被告劉嘉容、劉百玲所稱：劉○○
    ○是為了讓劉○○安心等情，亦可推認劉○○○確有移轉系爭房屋
    財產上權利之意思，而以納稅義務人名義作為權利之表彰，
    否則如劉○○僅成為名義上之納稅義務人，而未取得財產上權
    利，形同僅增加公法上之給付義務，實無法達成其等所稱使
    劉○○安心之效果。綜上，劉○○○於85年1月18日簽立贈與所有
    權移轉契約書，並於85年2月15日申請變更系爭房屋之納稅
    義務人為劉○○時，其真意應係將系爭房屋之事實上處分權讓
    與劉○○無訛，原告主張變更納稅義務人未經劉○○○同意云云
    ，顯與事實不符。至於原告另主張本院向新竹市稅務局調取
    之原始稅籍紀錄表、系爭房屋稅籍移轉資料形式上有疑義云
    云。惟查，該等文書皆為新竹市稅務局回覆本院（見本院訴
    字卷一第93頁），並非偽造，而辦理納稅義務人變更應備之
    證明文件及印章，亦係由新竹市稅務局進行審核辦理變更登
    記，難認有何異常之處。又原告主張系爭建物稅籍登記表之
    日期與納稅義務人變更之日期不符云云。惟查，稅籍紀錄表
    上係系爭建物設有稅籍課徵房屋稅時即行製作，嗣後如有變
    動在於同一張紀錄表上增添記載，因此其上日期分別載為68
    年3月8日、61年4月12日，與系爭房屋開始課徵房屋稅之時
    間相符，原告上開主張容有誤會（見本院訴字卷一第95至97
    頁）。
　⑷原告雖主張系爭房屋於變更納稅義務人為劉○○後，劉○○○仍保
    有事實上處分權，此由電費、水費、天然氣費繳款人之名義
    仍為劉○○○，劉○○○並實際繳納費用保留收據可知云云。惟查
    ，被告劉晏昀、劉晏昕亦提出86至96年、98、102年、103至
    105年、107至109年之房屋稅繳款書（見本院訴字卷一第351
    至377頁），抗辯劉○○及繼承人已依稅籍登記實際繳納房屋
    稅，原告雖主張此部分房屋稅亦為劉○○○繳納，然未舉證已
    實其說，難認可採。因此，劉○○○雖於系爭房屋納稅義務人
    變更為劉○○，仍持續繳納電費、水費、天然氣費，惟同時期
    之房屋稅則為劉○○及繼承人所繳納，應認屬於共同居住於一
    房屋之親屬間分擔生活費用負擔之安排，尚難以此推論劉○○
    ○仍為系爭房屋之事實上處分權人。至於原告雖主張系爭房
    屋3、4樓部分之增建工程，劉○○係以劉○○○之名義與施工廠
    商簽立承攬契約等情。惟查，兩造不爭執當時係由劉○○與施
    工廠商接洽工程事宜，並簽立合約書與收據等文件（見本院
    訴字卷一第57、75頁），且86年間銷售建材之洋房企業有限
    公司曾經對劉○○申請支付命令，案號為本院86年度促字第57
    22號，此經本院查核無訛（惟卷宗已逾保存年限而經銷毀）
    ，並有劉○○清償該筆債務之收據在卷可參（見本院訴字卷一
    第111至113頁），足見被告劉百芳抗辯當時劉○○係擔心工程
    糾紛可能影響信用、名譽，始以劉○○○之名義簽立承攬契約
    ，並非無據。況且，與施工廠商簽立承攬契約，並非僅限於
    房屋之事實上處分權人始可為之，當事人考量信用或其他因
    素改以同住親屬名義簽約，亦非難以想像。劉○○當時已登記
    為系爭房屋之房屋稅納稅義務人，並經本院認定劉○○○變更
    納稅義務人之原因確為移轉事實上處分權如前，縱增建3、4
    樓部分承攬契約係劉○○以劉○○○之名義簽訂，亦不足以動搖
    劉○○為85年2月15日後系爭房屋事實上處分權人之認定。
　⑸原告雖主張系爭房屋不得為所有權移轉登記，依修正前民法
    第407條規定，劉○○○與劉○○就系爭房屋之贈與約定因此不生
    效力云云。惟依前揭最高法院判決意旨及說明，應認為劉○○
    ○與劉○○就系爭房屋成立贈與契約，係欲將事實上處分權讓
    與劉○○之意思。而物之交付，不以現實交付為限，依民法第
    761條第1項但書規定，簡易交付亦包括在內，此規定於占有
    之移轉亦準用之 (民法第946條參照)。兩造不爭執劉○○於受
    贈與系爭房屋之事實上處分權時居住於系爭房屋內，則劉○○
    ○與劉○○達成讓與事實上處分權之合意時，即依簡易交付發
    生移轉占有之效力，而完成系爭建物事實上處分權之讓與，
    故原告主張贈與契約不生效力云云，並無可採。
　⑹綜上所述，劉○○○為系爭房屋之原始起造人，惟於85年2月15
    日將事實上處分權讓與劉○○，而於93年間3、4樓部分增建後
    ，系爭房屋之事實上處分權範圍擴大及於3、4樓部分。劉○○
    於94年4月23日死亡後，繼承人為配偶林玲瑜及女兒劉晏昀
    、劉晏昕，系爭房屋之事實上處分由被告劉晏昀、劉晏昕在
    分割繼承後取得，並於96年12月20日變更為納稅義務人，已
    堪認定。
　３原告請求確認兩造全體當事人公同共有房屋，並無確認利益
    ：　　
　　按確認法律關係之訴，非原告有即受確認判決之法律上利益
    者，不得提起之，民事訴訟法第247條第1項前段定有明文。
    所謂即受確認判決之法律上利益，係指法律關係之存否不明
    確，原告主觀上認其在法律上之地位有不安之狀態存在，且
    此種不安之狀態，能以確認判決將之除去者而言。經查，系
    爭房屋並未辦理保存登記，而無法辦理所有權移轉登記，然
    系爭房屋之事實上處分權已由劉○○○讓與劉○○，再由被告劉
    晏昀、劉晏昕繼承取得，經本院認定如前。雖因系爭房屋不
    能辦理所有權移轉登記，而由兩造當事人公同共有，但原告
    、被告劉百芳、劉百雀、劉百玲、劉嘉容等人並不具有管理
    、使用、收益及處分等權限，縱經本院確認其等為公同共有
    人，亦不能增益其私法上之權利或利益，是其單純請求確認
    其就系爭房屋有公同共有權存在，難認有即受確認判決之法
    律上利益存在，並非法之所許。
(二)系爭房屋之事實上處分權人為被告劉晏昀及被告劉晏昕，原
    告不得請求其等變更納稅義務人：　　　　
　　按房屋稅向房屋所有人徵收之，房屋稅條例第4條第1項前段
    定有明文，而依新竹市房屋稅徵收細則第2條之規定，房屋
    稅條例第4條第1項所稱之房屋所有人，指已辦登記之所有權
    人及未辦理所有權登記之實際房屋所有人。又已辦理保存登
    記之房屋應由對該房屋具有使用、收益等經濟上利益之所有
    權人為納稅義務人，於未辦保存登記之房屋，上開徵收細則
    中應為納稅義務人之「實際房屋所有人」，自應解為對房屋
    具有經濟利益之事實上處分權人，始符國家針對實際經濟負
    擔能力課稅之實質課稅原則。原告主張系爭房屋為原告及被
    告劉百芳、劉百雀、劉百玲、劉嘉容、劉晏昀、劉晏昕依如
    附表所示之比例公同共有等情固然屬實。惟查，系爭房屋之
    事實上處分權人為被告劉晏昀、劉晏昕，其等2人具有管理
    、使用、收益及處分系爭房屋之權限，依上開法規之規定，
    系爭房屋現由被告劉晏昀、劉晏昕為房屋稅納稅義務人，與
    前揭法律規定相符。原告請求被告劉晏昀、劉晏昕辦理系爭
    房屋稅納稅義務人變更為前揭公同共有人，為無理由。
六、綜上所述，系爭房屋目前雖由原告及被告劉百芳、劉百雀、
    劉百玲、劉嘉容、劉晏昀、劉晏昕依如附表所示之比例公同
    共有，惟事實上處分權人則為被告劉晏昀、劉晏昕。因此，
    原告請求確認門牌號碼新竹市○○路00○00號房屋之未保存登
    記建物為兩造公同共有，並無即受確認判決之法律上利益。
    原告請求被告劉晏昀、劉晏昕將門牌號碼新竹市○○路00○00
    號房屋納稅義務人變更為原告及被告劉百芳、劉百雀、劉百
    玲、劉嘉容、劉晏昀、劉晏昕，權利範圍如附表所示，亦於
    法無據，均應予駁回。
七、本件事證已臻明確，兩造其餘之主張、陳述暨攻擊防禦方法
    與證據，經本院斟酌後，認與本件判決結果已不生影響，故
    不一一加予論述，附此敘明。
八、訴訟費用負擔之依據：民事訴訟法第78條、第85條第1項前
    段。
中　　華　　民　　國　　110 　年　　11　　月　　30　　日
　　              民事第一庭  審判長法  官  李珮瑜
　　                                法  官  楊明箴
　　                                法  官  李宇璿
以上正本係照原本作成。　　
如對本判決上訴，須於判決送達後20日內向本院提出上訴狀。如
委任律師提起上訴者，應一併繳納上訴審裁判費。　　
中　　華　　民　　國　　110 　年　　11　　月　　30　　日
　　　　                            書記官  王恬如
附表
編號 門牌號碼 兩造公同共有權利範圍 備註     1 新竹市○○路00○00號 劉百芳、劉百雀、劉百珠、劉百玲、劉嘉容皆為1分之1。 劉晏昀、劉晏昕共為1分之1。